臺灣高等法院刑事判決　　　　　　　　95年度上易字第2329號
上　訴　人
即　被　告　乙○○
上列上訴人因妨害公務案件，不服臺灣板橋地方法院95年度易字
第1776號，中華民國95年10月25日第一審判決（起訴案號：臺灣
板橋地方法院檢察署95年度偵字第12522號），提起上訴，本院
判決如下：
    主  文
原判決撤銷。
乙○○無罪，令入相當處所，施以監護壹年。
    理  由
一、公訴意旨略以：上訴人即被告乙○○於民國95年5月10日13
    時20分許，騎乘車號HEJ-306號重型機車，行經臺北縣板橋
    市○○街9號前，因未戴安全帽遭巡邏丁○○○○、林宜君
    攔檢盤查，於警員依法執行勤務之際，竟心生不滿，拒絕出
    示證件或陳述真實姓名，並公然以台語大聲咆哮：「你們戴
    帽子的很了不起，我有很多前科，沒有在怕你們」、「你阿
    媽列！幹你娘雞掰」當場侮辱黃文呈、林宜君，足以損害黃
    文呈、林宜君名譽（公然侮辱罪部分未據告訴）。嗣丙○○
    ○○據報到場支援，並以數位相機拍照存證，被告另基於妨
    害公務之犯意，以右腳攻擊丙○○○○，並以手拍打相機，
    而妨害警員依法執行職務，因認被告涉犯刑法第135條第1項
    之妨害公務及同法第140條第1項之侮辱公務員罪嫌云云。
二、按不能證明被告犯罪或其行為不罰者應諭知無罪之判決。又
    依刑法第18條第1項或第19條第1項其行為不罰，認為有諭知
    保安處分之必要者，並應諭知其處分及期間，刑事訴訟法第
    301條定有明文。
三、訊據上訴人即被告否認上開妨害公務、侮辱公務員犯行，辯
    稱：當時是警員騎車撞到伊，伊就打手機給伊女友甲○○，
    伊在電話中用三字經罵甲○○，不是罵警員。伊雖有抬腳作
    勢踢警員、伸手作勢拍相機，但伊只是要嚇阻，不是真的云
    云。惟查，被告上揭妨害公務、侮辱公務員之犯行，業據被
    告於原審坦承不諱（見原審卷第27頁、第32頁），核與證人
    即丁○○○○、林宜君、吳佳偉於本院審理時之證述情節相
    符，且有證人林宜君製作之職務報告、蒐證錄音帶譯文各1
    份、蒐證照片14張附卷可稽（見偵卷第13頁、第15至35頁）
    ，堪認被告於原審之自白應與事實相符，證人即被告女友甲
    ○○雖到庭證稱：被告被警察臨檢時，伊在現場附近，被告
    打電話給伊，電話中提及他發生事情，要伊趕快過去，並在
    電話中罵伊「你阿嬤可好」（台語）云云。然觀諸卷附警員
    蒐證照片所示，甲○○於被告對警員叫罵時已在現場，且被
    告多次直視並以手指鏡頭，對警員叫囂，並無被告打手機的
    畫面，顯見證人甲○○上揭證詞僅係迴護被告之詞，實無足
    採。被告嗣後否認犯罪之辯解，亦不足採。是被告有上揭行
    為，堪以認定。
四、被告上訴辯稱其患有精神疾病，行為時為心神喪失之人，應
    屬不罰。經查：
  (一)刑法於94年2月2日修正公布，95年7月1日施行，修正前刑法
    第19條規定「心神喪失人之行為，不罰」、「精神耗弱人之
    行為，得減輕其刑」，修正後第19條第1項、第2項則修正為
    「行為時因精神障礙或其他心智缺陷，致不能辨識其行為違
    法或欠缺依其辨識而行為之能力者，不罰」、「行為時因前
    項之原因，致其辨識行為違法或依其辨識而行為之能力，顯
    著減低者，得減輕其刑」。依修正理由之說明，此一修正係
    為配合醫學之精神狀態用語，本無比較對於行為人利或不利
    之情形。惟因修正後刑法第87條關於監護處分之期間，從「
    3年以下」修正為「5年以下」，依刑法第2條第2項之反面解
    釋，此監護處分仍應比較新舊法，經比較結果，以修正前刑
    法即行為時法律對被告較為有利（最高法院95年度臺上字第
    3898號判決意旨參照）。
  (二)查被告患有情感性精神病（躁鬱症併有精神病症狀），係「
    中度精神障礙」之身心障礙人士，有卷附亞東紀念醫院、天
    主教會耕莘醫院出具之診斷證明書、被告身心障礙手冊可稽
    。經本院囑託亞東紀念醫院進行司法精神鑑定，認定被告於
    94年7月25日精神科初診，於95年6月9日至95年7月4日在精
    神科住院治療，最終診斷為『情感型精神病』（即『躁鬱症
    』）。『情感型精神病』病患激動、易怒、不眠、活動量大
    、意念飛躍、話多、失現實感（不顧現實），小刺激即衝動
    、暴怒，情緒難以控制，楊員已然發病，情緒激動，行為張
    狂，無法自制，胡言亂語、語無倫次，已達『躁鬱症』患者
    之最嚴重程度─『狂躁』現象，被告在案發當時之精神狀態
    顯然已達心神喪失程度，無處理事務之能力，有該院於96
    年3月12日出具之精神鑑定報告書在卷可參，則被告辯稱其
    於行為當時處於心神喪失狀態，非無所據。
  (三)刑法上之心神喪失或精神耗弱，應依行為時精神障礙程度之
    強弱而定，如行為時之精神，對於外界事務全然缺乏知覺理
    會及判斷作用，而無自由決定意思之能力者，為心神喪失；
    如此項能力並非完全喪失，僅較普通人之平均程度顯然減退
    者，則為精神耗弱，是刑法上之心神喪失或精神耗弱與醫學
    上之精神分裂症並不盡然相同，是否已達刑法上之心神喪失
    或精神耗弱之程度，仍應以行為時之精神狀態判斷之。而行
    為人於行為時是否處於心神喪失或精神耗弱狀態，係屬事實
    問題，醫院事後就行為人精神狀態之鑑定固足為法院之參考
    ，然此項事實之存否，審理事實之法院仍應依職權，就其案
    發當時之言行表徵、精神狀態予以調查審認，尚不能端憑醫
    院所為鑑定報告為唯一論據（94年度臺上字第2686號判決意
    旨參照）。依前揭鑑定報告書、診斷證明書及亞東醫院病歷
    資料所載，被告於案發前之94年7月25日即至亞東紀念醫院
    精神科為初診，於95年5月10日犯下本案後，曾於6月9日至7
    月4日至該院精神科住院治療，被告當時話多，顯誇大，音
    量大，意念飛躍，情緒變化大，一會熱情唱歌，與人打招呼
    ，一會又恐嚇威脅，並不斷丟東西至護理站內，揚言踹門，
    持續反抗及暴力行為，呈現心神喪失狀態。再參諸證人黃文
    呈於本院到庭證稱：伊騎機車，很接近被告，但沒有撞到被
    告，伊下車請被告出示證件，但被告一直說伊撞到他，被告
    當時情緒比一般人激動，肢體動作很大，神智同一般執勤遇
    到情形不同，一般開罰單民眾只會發牢騷，但是被告是大吼
    大叫，伊從來沒有遇到這種情形（見本院審判筆錄第3、4頁
    ），核與被告所云：警員之機車先「撞」到伊，伊當時受到
    驚嚇，很生氣等情節大致相符，且甲○○亦證稱其趕到現場
    時，被告因受到驚嚇，已經發作，此情與亞東醫院鑑定認被
    告「激動、易怒，小刺激即衝動、暴怒，情緒難以控制」等
    若合符節，是以被告於案發當時顯因受到黃文呈機車衝近之
    警嚇發病而處於「狂躁」之程度，對於自己之行為已缺乏犯
    罪意識。本院綜合上開鑑定報告與被告接近案發當時之言行
    表徵以及精神狀態，認被告於本件妨害公務、侮辱公務員行
    為當時，對於外界事務全然缺乏知覺理會及判斷作用，而無
    自由決定意思之能力，應屬心神喪失之人，依前揭法條意旨
    ，其所為之前開犯行自屬不罰。
五、原審據以論罪科刑，固非無據，惟查，被告患有情感型精神
    病，其行為時之精神狀態已達「心神喪失」程度，原審判決
    時未予審酌，自有未合，被告據此上訴指摘原判決不當，為
    有理由，應由本院將原判決撤銷，為被告無罪之諭知。
六、因心神喪失而不罰者，得令入相當處所，施以監護，處分期
    間為3年以下，修正前刑法第87條第1項、第3項定有明文，
    本院慮及被告為中度精神障礙之人，且依卷附亞東紀念醫院
    於96年4月12日所開立之診斷證明書上醫囑載有「病人激動
    不安，有暴力傾向，宜住院治療」之治療建議，參以其同居
    人甲○○亦稱被告最近一、二星期都不說話，亞東醫院要被
    告住院，被告沒錢住院等語，為期被告能接受妥適之治療與
    監護，以避免可能引發之社會危險，併予宣告令入相當處所
    施以監護1年，期收治本之效。
七、本案被告雖經鑑定診斷罹患情感型精神病，然被告於本院審
    理時，能理解本院所告知事項，並能就本院訊問事項及所提
    示證據等事項應答，均能切題正確表示意見，並無心神喪失
    之情形，是被告對司法程序之理解，仍有一般之能力，又參
    酌亞東紀念醫院上揭精神鑑定報告書載有：「楊員（指被告
    ）目前在亞東紀念醫院精神科接受門診追蹤治療，精神狀態
    已達『緩解期』（即精神病症狀已受控制）。」，顯見被告
    雖罹患精神疾病，但因接受治療，精神病症狀已受控制，故
    被告於本院應訊時，其精神狀況並非對於外界事務全然缺乏
    知覺理會及判斷作用。且依刑事訴訟法第294條第1項規定，
    被告心神喪失者，應於其回復以前停止審判，係為保護被告
    利益，使被告得依其自由之意思行使其防禦權而設，而應諭
    知被告無罪之判決，依同條第3項之規定，本得不待被告到
    庭行使防禦權而逕為有利於被告之判決（參照最高法院88年
    臺上字第5414號判決要旨），是依上述說明及最高法院判決
    意旨，本件本院改判被告無罪之情形，並無依刑事訴訟法第
    294條第1項停止審判之問題，附此敘明。
據上論斷，應依刑事訴訟法第369條第1項前段、第364條、第301
條第1項、第2項，刑法第2條第1項前段，修正前刑法第19條第1
項、第87條第1項、第3項，判決如主文。
本案經檢察官謝英民到庭執行職務。
中　　華　　民　　國　　96　　年　　4　　月　　30　　日
　　　　　　　　　刑事第二庭審判長法　官  呂丹玉
　　　　　　　　　　　　　　　　  法　官  王詠寰
　　　　　　　　　　　　　　　　  法　官  林恆吉
以上正本證明與原本無異。
不得上訴
                                  書記官  劉文美
中　　華　　民　　國　　96　　年　　4 　　月　　30　　日
